臺灣高等法院刑事判決　　　　　　　　94年度交上易字第74號
上　訴　人　臺灣臺北地方法院檢察署檢察官
被　　　告　乙○○
選任辯護人　吳展旭律師
　　　　　　羅詩蘋律師
上列上訴人因被告過失傷害案件，不服臺灣臺北地方法院93年度
交易字第261 號中華民國94年1 月28日第一審判決（起訴案號：
臺灣臺北地方法院檢察署93年度偵續字第139 號），提起上訴，
本院判決如下：
    主  文
上訴駁回。
    理  由
一、檢察官公訴要旨：
　(一)公訴事實：
    被告乙○○於民國92年1 月7 日中午12時40分，駕駛車牌號
    碼9B－3133號自用小客車，沿台北市大安區○○○路○ 段由
    西往東方向，行駛最內側車道，行經該路段與瑞安街口時，
    原應注意遵守交通號誌之指示行進，並注意車前狀況，隨時
    採取必要之安全措施，且當時無不能注意之情事，竟疏未注
    意即逕行駛越，適告訴人甲○○正騎乘車牌號碼MEM－658號
    之重型機車，自和平東路由南往北方向駛至上開交岔路口，
    二車發生擦撞，致告訴人人車倒地，受左股骨下端及脛骨開
    放性粉碎性骨折併膝窩動脈、靜脈斷裂、半膜肌、半腱肌及
    股二頭肌部分斷裂、左膝窩開放性傷害等傷害，經送醫急救
    ，嗣因傷重而於同年月18日施行左膝上截肢手術
　(二)起訴法條：刑法第284 條第1 項後段之過失致重傷害罪。
　(三)起訴證據：
    (1)被告乙○○之供述、告訴人甲○○之指訴。
    (2)台北市立仁愛醫院診斷證明書、驗傷診斷書。
    (3)台北市政府警察局交通警察大隊交通事故分析研判表（下
      稱交通事故分析研判表）、交通事故現場圖、道路交通事
      故補充資料表各1 紙、交通事故談話紀錄表3 紙、現場照
      片9 幀。
    (4)台北市車輛行車事故鑑定委員會92年5 月28日北鑑審字第
      09230134500 號函暨所附鑑定意見書、台北市政府交通局
      92年10月14日北市交五字第09233661500 號函暨行車事故
      鑑定覆議意見書各1 份。
二、被告之辯解：
    被告乙○○固不否認有於上揭時地與告訴人發生車禍之事實
    ，惟堅詞否認有何過失致重傷害犯行，惟辯稱：伊由建國南
    路右轉和平東路，在和平東路2 段由西往東方向快車道，於
    快要接近瑞安街口時，和平東路這個方向的燈號已經轉換成
    綠燈，瑞安街方向的燈號已經轉成紅燈，伊右前方一部車先
    起步，伊跟在後面，告訴人機車從該車車尾出來，大約在伊
    的右前方 1點鐘方向由南向北橫越馬路闖紅燈過來，伊就煞
    車將方向盤打左，擬閃避告訴人，但後方車子一直來，伊看
    見告訴人為閃躲後方來車，一直往伊這邊衝過來，然後就硬
    生生倒地等語。
三、本院之判斷：
(一)按犯罪事實應依證據認定之，無證據不得認定犯罪事實，刑
    事訴訟法第154條第2項定有明文；又認定不利於被告之事實
    ，須依積極證據，苟積極證據不足為不利於被告事實之認定
    時，即應為有利於被告之認定，更不必有何有利之證據；又
    告訴人之告訴，係以使被告受刑事訴追為目的，其陳述是否
    與事實相符，仍應調查其他證據以資審認；被害人之陳述如
    無瑕疵，且就其他方面調查又與事實相符，足採為科刑之基
    礎，倘其陳述尚有瑕疵，則在未究明前，遽採為論罪科刑之
    根據，即難認為適法；告訴人以使被告受刑事處分為目的，
    所陳被害情形，以及對於被告之攻擊，必須無瑕疵可指，而
    就其他方面調查又與事實相符者，始得資為判決之基礎（最
    高法院30年度上字第816 號、52年度台上字第1300號判例及
    55年度台上字第17號、79年度台上字第3923號、81年度台上
    字第3539裁判意旨參照）。
(二)按，本案車禍發生地點係位在和平東路與瑞安街口，在該路
    口之和平東路東、西二側靠安全島處均設有行人穿越道，本
    件被告所駕駛自小客車與告訴人騎乘之機車相撞後，被告所
    駕駛之自小客車係逾越路口中心處，而左斜停置在東側行人
    穿越道之內側車道上，於東側人行穿越道靠安全島處，遺有
    血跡，告訴人之機車倒地刮地痕起點則位於被告車輛右前車
    角0.2 公尺處延伸至告訴人機車倒地處，共11.1公尺，且該
    刮地痕之起點係位於東側行人穿越道上等情，有被告與告訴
    人所不爭執經警製作之道路交通事故現場圖及現場相片在卷
    （見92年度偵字第9546號偵查卷〈下同〉第21至27頁），並
    據證人即前往現場處理之警員郭漢一於原審證述在卷（見原
    審卷第71頁）。是本案事發當時兩車確應係在和平東路與瑞
    安街交岔路口之東側行人穿越道靠安全島上發生碰撞，堪可
    認定。
(三)又，上開交岔路口在和平東路上設有車輛之交通號誌，而瑞
    安街口（瑞安街係北向南之單行道）雖未設置車輛之交通號
    誌，但仍設有行人專用燈號等，有該路口相片附卷可參（本
    院卷第74、75頁），並經本院於94年6 月1 日履勘現場屬實
    ，製有勘驗筆錄在卷足憑（本院卷第53頁）。足見該處屬設
    有交通號誌管制之路口，是被告與告訴人行經該處時，自均
    應遵守號誌行駛。本案被告與告訴人雖固均堅稱遵守綠燈號
    誌行駛等語，惟依據台北市交通管制工程處於93年8 月20日
    以北市交工控字第09332854600 號函覆原審略稱：肇事路口
    交通號誌採簡單二時相運作，第一時相為和平東路東西向通
    行，第二時相為瑞安街南北向通行，各時相內含黃燈3 秒及
    全紅清道時間2 秒等語，並有該函檢附之交通號誌制表在卷
    可參（附於原審卷第9 、10頁）。而本件肇事當時，被告係
    由建國南路右轉和平東路由西往東方向行駛，告訴人則係沿
    瑞安街對街之安東市場前（即和平東路2 段62號前，起訴書
    誤載為和平東路南向北方向），由南往北欲左轉穿越和平東
    路，已據被告及告訴人迭於偵查、原審及本院審理中供承在
    卷。由此可知其二人應遵守之號誌並不相同，且肇事路口殊
    無可能有東西向與南北向號誌同時為綠燈之情形，故其二人
    必有一方所述與事實不符。
(四)查，本院受命法官於94年6 月1 日上午11時許會同告訴人、
    告訴代理人及被告、辯護人至本案肇事現場履勘，其結果：
    「(一)現場在臺北市○○○路○ 段62巷口，安東攤販市場前。
    (二)和平東路2 段62巷對面為瑞安街，62巷與瑞安街間之和平
    東路上設有行人專用號誌及雙斑馬線。(三)真善美攝錄照相器
    材店位於和平東路2 段62巷口往東起算第2 間，第3 間為拿
    坡里披薩店，拿坡里披薩店前方之人行道設有機車停車區。
    (四)在62巷口無法清楚看見和平東路上之行車號誌。(五)上午11
    時5 分左右，和平東路車流量很大。(六)連接62巷與瑞安街之
    行人專用號誌綠燈共47秒，於和平東路東西向之行車號誌由
    綠燈轉為紅燈2 秒後，該行人專用號誌始轉為綠燈，47秒結
    束，行人專用號誌轉為紅燈10秒後，和平東路東西向之行車
    號誌始轉為綠燈。(七)建國南路與和平東路口南北向之行車號
    誌由綠燈轉為黃燈時，和平東路2 段62巷與瑞安街口之行車
    號誌轉為綠燈。(八)和平東路由西往東方向之車流量較大，惟
    在建國南路與和平東路口由南往北方向之行車號誌為綠燈時
    ，建國南路至瑞安街之和平東路上會有未有車輛經過之空窗
    期。(九)建國南路與和平東路口南北向為綠燈放行時，和平東
    路2 段62巷與瑞安街口為紅燈，由建國南路右轉和平東路之
    車輛會停在和平東路2 段62巷口等候，平均約7、8部車。(十)
    和平東路2 段62巷與瑞安街口轉成綠燈3 秒後，建國南路與
    和平東路口由西往東方向轉為綠燈。」等，經本院製有上開
    勘驗筆錄附卷足考（本院卷第53至54頁）。
(五)次查，依本院上開勘驗筆錄(六)所載及上開台北市交通管制工
    程處於93年8 月20日以北市交工控字第09332854600 號函文
    意旨以觀，和平東路東西向交通號誌，由綠燈轉為紅燈2 秒
    後，瑞安街口南北向之行人專用號誌始轉為綠燈，換言之，
    該路口有2 秒鐘，二號誌同為紅燈之情形。而如依告訴人於
    原審以證人身分所具結證稱：（問：你要通過和平東路前，
    有無注意到左方和平東路上的來車？）我有大約看一下，那
    時沒有發現有無車子過來。（問：發生車禍前，有無注意到
    被告車輛？）沒有看到，我一直到撞到後才知道被告的車子
    過來；我看到紅燈轉成綠燈，綠燈閃爍時，才通過路口云云
    （原審卷第65、66頁反頁）。顯見如依告訴人所指陳，被告
    應非於二路口燈號轉換之際搶先通行。而被告當時駕駛自小
    客車之車速為40至50公里乙節，除經被告始終供承如一外，
    復參諸上開道路交通事故現場圖顯示，被告所駕自小客車與
    告訴人騎乘之機車碰撞後，地上並未有被告所駕自小客車之
    剎車痕，可見被告之車速係在得即時剎停之範圍，洵屬無疑
    。是若被告係於行駛方向之燈號轉換為紅燈2 秒後，於他車
    均靜等紅燈時，其單獨於交岔路口闖越紅燈，衡情應係利用
    與其垂直方向無車輛往來之空檔，高速行駛通過，當無仍以
    速限之時速行進者。況，再依上開道路交通事故現場圖所示
    ，和平東路東向車道，由路面邊線至安全島之距離為14公尺
    （按3.1+3.1+3.1+4.7)，而該路口寬距係24.4公尺。則依告
    訴人所自承騎乘機車之時速20公里計算，其由路邊至肇事地
    點（即東側人行道靠安全島處），約需2.5 秒（距離÷時間
    ＝速率），而被告所駕小客車如以時速50公里計算，其穿該
    路口之時間已需1.7 秒，若再計之建國南路口至瑞安街口之
    行車距離（按瑞安街西側與和平東路之交岔路為建國南路）
    ，當已超過2．5秒甚多。故若依告訴人上開：其於遵行方向
    之燈號轉換成綠燈，甫閃爍時，由路邊騎乘機往北欲左轉時
    ，尚未見及被告車輛等供述，被告車輛於告訴人所騎乘機車
    出發時，應尚未到達建國南路與瑞安街間之和平東路。則揆
    諸上開距離與時間間之說明，被告如何能於本案發生時地與
    被告發生碰撞，殊難想像。故告訴人所指陳係被告闖紅燈致
    肇本件車禍者云云，實有疑義，已非全然可信。
(六)又，由本院上開勘驗筆錄(七)、(八)、(九)、(十)所載履勘情形，及
    台北市交通管制工程處以94年6 月13日北市交工控字第0943
    1961700 號函檢送之「和平東路建國南路與和平東路瑞安街
    口東西向交通號誌預設時差表」，其上顯示和平東路瑞安街
    ，於09時至13時之時段，提早亮綠燈10秒等情（附於本院卷
    第58、59頁）。則和平東路與建國南路口於南北向綠燈通行
    時，和平東路與瑞安街口之東西向屬紅燈，迨和平東路與建
    國南路口南北向轉為黃燈時，和平東路與瑞安街口之東西向
    燈號即轉為綠燈，且較和平東路與建國南路東西向之燈號轉
    換為綠燈時，提早10秒。換言之，於和平東路與瑞安街口東
    西向綠燈通行時，在和平東路與建國南路口之東西向車輛尚
    需10秒時間等待紅燈，而因之無法穿越建國南路，此時在建
    國南路與瑞安街間，亦出現無穿越建國南路直行之東西向車
    輛等事實，堪足是認。是由上開事實研判，被告所辯：伊由
    建國南路右轉和平東路，在和平東路2 段由西往東方向快車
    道，於快要接近瑞安街口時，和平東路這個方向的燈號已經
    轉換成綠燈，瑞安街方向的燈號已經轉成紅燈等語，顯較符
    實情。況，參以被告經法務部調查局以控制問題法、混合問
    題法實施測謊後，發現其就：「一、你是乙○○？答：是。
    二、你住永和嗎？答：是。三、甲○○是逆向撞你嗎？答：
    是。四、結過婚嗎？答：是。五、當時你有按號誌行駛嗎？
    答是。六、曾偷東西否？答：否」等問題答案，均無情緒波
    動反應，此有法務部調查局92年8 月27日調科參字第092002
    94130 號測謊報告書暨所檢附鑑定過程參考資料等附卷可參
    （92年度偵字第9546號偵查卷第131至140頁），堪認被告就
    前開問題並無說謊，故其辯稱無闖紅燈乙情，應較可信。
(七)至公訴人認被告有疏未注意遵守交通號誌指示行進之過失，
    主要係以台北市車輛行車事故鑑定委員會鑑定意見書及台北
    市政府交通局鑑定覆議意見書為據，然前開行車事故鑑定委
    員會鑑定意見書分析研判欄 (二) 記載：「Ａ車駕駛（即被
    告）及Ｂ車騎士（即告訴人）均稱在通過肇事路口時為綠燈
    ，依此研判，兩車可能是在號誌轉換時發生事故，因無其他
    跡證顯示當時號誌情形，A車駕駛及B車騎士皆涉嫌違反號誌
    管制」等語，前開台北市政府交通局鑑定覆議意見書路權歸
    屬欄記載：「現場並無證人目睹何者違反號誌管制，故雙方
    均有涉嫌違反號誌管制之情事」等語，分別有台北市車輛行
    車事故鑑定委員會92年5 月28日北鑑審字第09230134500 號
    函暨所附鑑定意見書（見偵查卷第70頁）及台北市政府交通
    局92年10月14日北市交五字第09233661500 號函暨行車事故
    鑑定覆議意見書（見偵查卷第144、145頁）各1 份附卷可稽
    ，可見上開初議及覆議鑑定單位對於本件肇事原因之鑑定，
    係以被告及告訴人二人均陳稱有遵守綠燈號誌通過路口為由
    ，認定被告及告訴人均有違反號誌管制之過失，惟肇事現場
    既無目擊證人或其他跡證足資認定事發當時號誌情形，且卷
    內事證尚無法認定被告確有未遵守交通號誌之情形，則前開
    二單位之鑑定意見，尚乏依據，公訴人執此認定被告有未遵
    守號誌指示行進之過失，尚屬率斷，自難憑此遽為不利於被
    告之認定。綜上所述，本件事故之發生，尚無從認定係被告
    有未遵守行車號誌違反道路交通安全規則之過失行為。
(八)再，公訴人另認被告有未注意車前狀況之過失，主要係以交
    通事故分析研判表及證人即製作分析研判表之警員楊榮郎所
    為之證述為據。經查，上開交通事故分析研判表肇因研判欄
    固記載：「Ａ車9B─3133自用小客車涉嫌未注意車前狀況」
    等語（見偵查卷第13頁），惟證人楊榮郎於原審審理時到庭
    證稱：「（從所參考相關資料，你可以看的出肇事的自小客
    車，有未注意車前狀況的具體事證嗎？）因為本案的Ａ車是
    前保險桿撞到Ｂ車，所以我研判Ａ車涉嫌未注意車前狀況，
    我加上『涉嫌』是因為這是車前撞到，行車時用眼睛餘光應
    該都能看到」、「（從Ａ、Ｂ車的受損狀況，你可否分析出
    當時狀況？）除非目擊，否則車禍怎麼發生我們並不清楚」
    等語（見原審第98頁反頁、第99頁），顯見證人楊榮郎在卷
    內並無其他積極事證之情形下，僅憑被告車輛前保險桿與告
    訴人機車左側車身發生撞擊，兩車之受損狀況，即判斷被告
    涉有未注意車前狀況之過失，尚嫌速斷，加以前開覆議鑑定
    意見書復認：「行人穿越道係為保護行人穿越而劃，仍應暫
    停讓行人先行。Ｂ車係機車並非行人，故Ａ車尚無違反相關
    注意規定」等語（見偵查卷第145 頁），與前開證人楊榮郎
    製作之交通事故分析研判表尚有未合，是該交通事故分析研
    判表及證人楊榮郎之證詞均不足以作為不利於被告之認定。
    又告訴人於警詢、偵查及原審審理中均陳稱其通過路口前，
    有注意和平東路方向來車，均未發現被告車輛等語在卷，已
    如前述，則以告訴人之視線既無法發現被告車輛，如何期待
    被告之視線能注意及告訴人之來車？且本件事發當時，既無
    證據證明被告有何未遵守號誌指示行進之情形，亦如前述，
    則被告本可合理期待告訴人亦遵守號誌指示行進，不致在和
    平東路東西向號誌仍為綠燈時，由瑞安街南向北進入路口，
    惟告訴人貿然橫越路口前行，行至內側車道時即與被告車輛
    發生碰撞，如此猝不及防之危險狀況，本非被告所能預見，
    亦無防免之可能性存在，實難認為被告對兩車碰撞之結果有
    未注意車前狀況之過失。
(九)另，告訴人雖指稱被告當日係欲左轉至瑞安街路口之停車場
    而闖紅燈肇事云云，然和平東路與瑞安街口固有一停車場，
    但其出入口，並非在該路口處，而係在二交岔路口之路段中
    間，由和平東路左轉無法進入該停車場乙節，觀諸偵查卷附
    第61頁、本院卷附第6 頁之相片自明。是被告殊無由該路口
    左轉進停車場之理。況被告所駕汽車與告訴人所騎機車碰撞
    處係在和平東路東方之行人穿越道左側，已如上述，茍被告
    當時係欲左轉至瑞安街口停車場，衡情應於和平東路與瑞安
    街交岔口之中心點附近即行左轉切入，理不至到肇事地點才
    以近九十度角度方向左轉，故告訴人此部分所指顯然與實情
    不符，不足為採。
(十)末按，汽車駕駛人對於防止危險發生之相關交通法令規定，
    業已遵守，並盡相當之注意義務，以防止危險發生，始可信
    賴他人亦能遵守交通規則並盡同等注意義務，若因此而發生
    交通事故，方得以信賴原則為免除過失責任（最高法院84年
    度台上字第5360號判例意旨參照）。被告於92年1 月7 日交
    通事故談話紀錄表中供稱：「（肇事當時行車速率多少？）
    40至50公里……」等語（見偵查卷第16頁），而現場肇事路
    段速限為每小時50公里，事發當時係雨天，駕駛時速應降至
    50公里以下，減速慢行到隨時可以煞停的速度等情，固據證
    人楊榮郎於本院審理中證述明確（見原審卷第99頁反頁），
    惟現場並未留有明顯煞車痕跡，故無法認定被告有無超速駕
    車之違規事實，加以卷內復無證據證明被告有何未遵守交通
    號誌之指示行進及未注意車前狀況之違規行為，均詳如前述
    ，則被告應可信賴參與交通行為之告訴人，亦將同時為必要
    之注意，相互為遵守交通秩序之適當行為，而無考慮告訴人
    將會有違反交通規則之不當行為之義務，是以，依前開說明
    ，既無證據證明被告有何違規行為，則縱使本件車禍導致告
    訴人受有重傷害之結果發生，依現存卷證資料，仍難認有何
    過失可言。
(十一)此外，卷附道路交通事故現場圖、補充資料表、交通事故
      談話紀錄表、現場照片、診斷證明書等，僅能證明被告確
      有駕車與告訴人騎乘之機車發生碰撞，告訴人因此受重傷
      之事實，尚不足以認定被告對本件事故之發生為有過失，
      併予敘明。
(十二)綜上所述，被告雖於上揭時地駕車與告訴人騎乘之機車發
      生碰撞，告訴人並因此受重傷，然本件檢察官所舉事證無
      法積極證明被告有何未遵守交通號誌之指示行進及未注意
      車前狀況之過失犯行，本院依據職權調查的結果，也沒有
      其他不利於被告的事證。則揆諸首揭說明，原審以不能證
      明被告犯罪為由，諭知被告無罪之判決，並無不當。
(十三)公訴人依告訴人請求提起上訴，其意旨略以：(一)依被告所
      陳駕車行經肇事地點時，因遭另一部小客車擋住其右前方
      1 點鐘方向之視線，可知被告理應更注意右側之車前狀況
      ，以避免危險之發生，況依被告之初供，伊車速是每小時
      50公里，且「見到」告訴人於其右前方之小客車通過後，
      駕駛機車橫越馬路，況當時雙方距離約有3 至4 公尺之遠
      ，可見告訴人顯非係被告所駕小客車前方突然衝出，原審
      疏未注意上揭被告所陳及案發當時告訴人與被告間距離，
      率而認為無法期待被告之視線能注意及告訴人之來車，容
      屬誤會。(二)告訴人係以緩慢前行相當之時間及距離，被告
      在發現告訴人時，當不至於有措手不及而未能適當反應之
      情事。然被告自始未注意車前狀況，亦未減速，逕以50公
      里時速繼續往前行駛，故其見到告訴人時，只採取偏左側
      行駛以求閃避告訴人機車之方式，而無法立即採取減速、
      煞停之安全措施。況告訴人駕駛之機車係前行數公尺後，
      始遭被告所駕駛之小客車撞及，致向右側滑行11公尺之遠
      ，益徵被告之車速極快等語。惟查：按汽車行駛至交岔路
      口，其行進、轉彎，應遵守燈光號誌或交通警察之指示，
      遇有交通警察指揮與燈光號誌並用時，以交通警察之指揮
      為準，道路交通安全規則第102 條第1 項第1 款定有明文
      。本件車禍發生之地點，係屬有燈光號誌之路口，是依上
      開規定，駕駛人自應依該路口之號誌指示行進。且駕駛人
      如依號誌行進時，當無期待其亦需注意未遵守號誌行駛者
      之動態。是本件既無證據顯示被告未遵守號誌行進，已詳
      如上述，縱被告因右前方1 點鐘方向之車輛遮住其視野，
      然被告既在其遵行車道內依號誌行進，依上說明，自無從
      課其負有應注意右前方狀況之義務。另本件並無證據證明
      被告有超速行駛之事實，亦經本院認定如前，上開上訴意
      旨所稱各情，純係徒憑己意率意猜測之語，仍不足為被告
      有超速之證明。故上訴意旨執前指摘原審判斷不當，為無
      理由，應予駁回。
四、適用之法律：
    刑事訴訟法第368 條。
本案經檢察官賴俊雄到庭執行職務。
中　　華　　民　　國　　94　　年　　9 　　月　　20　　日
　　　　　　　　　交通法庭審判長法　官　陳貽男
　　　　　　　　　　　　　　    法　官  高明哲
　　　　　　　 　 　　　　　　　法　官  許仕楓
以上正本證明與原本無異。
不得上訴。
                                書記官　劉貞達
中　　華　　民　　國　　94　　年　　9 　　月　　22　　日
